【裁判字號】    95,裁,62
【裁判日期】    950119
【裁判案由】    土地徵收
【裁判全文】
最  高  行  政  法  院  裁  定
                                     95年度裁字第00062號
上  訴  人  甲○○
            乙○○
被 上訴 人  臺北市政府
代  表  人  丙○○
訴訟代理人  劉志鵬律師
            李元德律師
上列當事人間因土地徵收事件，上訴人對於中華民國93年6月30
日臺北高等行政法院92年度訴字第1920號判決，提起上訴，本院
裁定如下：
    主  文
上訴駁回。
上訴審訴訟費用由上訴人負擔。
    理  由
一、按對於高等行政法院判決之上訴，非以其違背法令為理由，
    不得為之，行政訴訟法第242條定有明文。又提起上訴，應
    以上訴狀表明上訴理由並應添具關於上訴理由之必要證據，
    復為同法第244條第1項第4款及第2項所明定。是當事人提起
    上訴，如以原審判決有不適用法規或適用不當為理由時，其
    上訴狀應有具體之指摘，並揭示該法規之條項或其內容；如
    以原審判決有同法第243條規定所列各款情形之當然違背法
    令為理由時，其上訴狀應揭示合於該款之事實，及表明依訴
    訟資料合於該違背法令之具體事實。如上訴狀未依此項方法
    表明，或其所表明者，顯與上開法條規定之情形不相合時，
    即難認為已對原審判決之違背法令有具體之指摘，其上訴自
    難認為合法。
二、上訴人共有坐落臺北市○○區○○段4小段323之1、332之1
    、352之2、355之1、358之5、358之7、358之8、358之9、
    384之2、333、356地號等土地（下稱系爭土地）位於臺北市
    政府興辦臺北聯絡線信義支線工程用地範圍內，其都市計畫
    使用分區○○道用地。同案原告（業經原審裁定駁回其訴）
    林國助於民國90年5月6日向被上訴人所屬工務局新建工程處
    請求徵收，該處以90年5月16日北市工新配字第9060938000
    號書函復上訴人及林國助，俟中央主管機關研擬方案後據以
    辦理等語。上訴人與林國助均表示不服，向被上訴人提起訴
    願，經以91年5月30日府訴字第09105862201號訴願決定不受
    理。上訴人於91年10月25日向被上訴人申請徵收系爭土地，
    經被上訴人以91年11月4日府工新字第09125650000號書函復
    上訴人，謂其僅依土地徵收條例第57條規定，辦理地上權徵
    收，上訴人仍不服，提起訴願，亦遭決定不受理，遂提起本
    件行政訴訟。
三、原審以：（一）本件被上訴人並非核准徵收之主管機關，則
    其所作92年4月17日府工新字第09210519300號函，係就上訴
    人依土地徵收條例第57條第2項規定，請求報請主管機關內
    政部徵收土地之事項而為答覆，純係居於需用土地人之法律
    地位，針對上訴人請求之事實行為所為事實陳述或理由說明
    ，並非對於上訴人請求徵收系爭土地之事項有所准駁，不因
    而發生徵收與否之法律效果，並非行政處分，自不得對之提
    起行政爭訟。（二）關於原審訴之聲明第2項部分：１、土
    地徵收條例第57條第1項僅規定準用徵收規定取得地上權之
    情形，並無規定需用土地人就上開土地無法達成取得地上權
    之協議，即應為徵收；另同條第2項規定之徵收要件，僅引
    用第1項之因興辦交通事業而需穿越上空或地下之土地而已
    ，第1項之取得地上權規定，顯與第2項徵收土地所有權之構
    成要件無關。上訴人主張因被上訴人與其協議取得地上權不
    成，被上訴人即應徵收系爭土地之所有權云云，顯係誤解。
    另系爭土地原依都市計畫法設置為保護區，嗣於89年11月6
    日公告變更都市計畫，改為公共設施保留地，上訴人所有系
    爭土地之使用受到限制，直接導因於都市計畫指定為公共設
    施保留地，與被上訴人興辦交通事業時是否需穿越上訴人土
    地上空或地下並無直接關連，上訴人依土地徵收條例第57條
    第2項之規定為徵收土地之主張，並非有理。又系爭土地下
    方之隧道距離地表最淺深度為162公尺，被上訴人於系爭土
    地地表下162公尺開挖隧道之行為，對上訴人於地上種植農
    作物、竹木或興建建物，均無妨礙，上訴人對系爭土地之使
    用既未因系爭隧道工程遭妨礙，實難認符合土地徵收條例第
    57條第2項請求徵收土地所有權之不能為「相當之使用」要
    件。況上訴人未舉證證明其就系爭土地之使用計畫，其主張
    就系爭土地不能為「相當之使用」，即屬無據，則其進而請
    求被上訴人依土地徵收條例第57條第2項之規定予以徵收，
    即屬無理由。２、依土地徵收條例第57條第2項以外規定請
    求部分：由土地徵收條例第11條、第13條、第14條、第17條
    、第18條、第19條、第20條、第22條規定，可知一般人民並
    無土地徵收之請求權，且土地徵收條例第3條亦明定，國家
    乃為徵收權之主體。本件上訴人既無請求徵收系爭土地之公
    法上權利，而被上訴人亦非徵收權之主體或法定之核准徵收
    機關，則上訴人起訴請求被上訴人向內政部請求徵收上訴人
    共有系爭土地，顯無理由。另司法院釋字第400號解釋，僅
    係為國家立法及施政之指針，並非可作為向國家請求作成徵
    收補償處分之請求權依據；又憲法第7條所定平等原則，僅
    係單純之消極的客觀法規範，而無主觀公權利之內涵，尚無
    從藉此導出人民即具有「得經由訴訟途徑請求獲得實現之法
    律地位」之主觀公權利。從而，國家公權力作用縱有違平等
    原則，不可即認為侵害人民之主觀公權利。則上訴人以司法
    院釋字第400號解釋，及平等原則作為徵收請求權之依據，
    請求判命被上訴人應徵收系爭土地，自屬無理由。３、依憲
    法第15條規定請求部分：一般人民除法律別有規定外（如土
    地徵收條例第8條），並無請求國家徵收其所有土地之公法
    上請求權，上訴人自無依據財產權之保障之原理，積極請求
    予以徵收之權利。４、依公路法第16條請求部分：縱被上訴
    人有違反公路法第16條規定，於申請核發施工執照前即施工
    ，亦屬國家賠償法之範疇，與被上訴人是否徵收系爭土地無
    涉，上訴人以此為由請求徵收，殊不足採。５、依都市計畫
    法第48條規定請求部分：都市計畫法並無關於人民得請求徵
    收土地之規定，上訴人依都市計畫法第48條之規定為本件請
    求，亦屬無據。從而，本件上訴人之訴為無理由等詞，為判
    斷基礎，因而駁回上訴人在原審之訴。
四、上訴意旨略以：依鈞院91年度判字第1930號判例意旨，上訴
    人依土地徵收條例第57條第2項規定向被上訴人提出申請，
    經其以府工新字第09125650000號函否准，其性質為行政處
    分，被上訴人視為行政機關內部之事實行為，顯屬錯誤。另
    系爭土地如符合徵收條件，被上訴人即為系爭土地之需用土
    地人及轉發補償費之機關，自得發動系爭土地徵收。今被上
    訴人以其非核准徵收機關拒絕上訴人申請，顯違土地徵收條
    例第57條第2項規定之需用土地人之義務，上訴人自得請求
    被上訴人依法向內政部申請徵收土地。又依土地法第231條
    規定，被上訴人應完成徵收程序才能施工，本件被上訴人未
    為徵收即行施工，已違反行政程序法應作為而不作為之義務
    ，故上訴人得依法提起課予義務之訴。再者，系爭工程之施
    作以都市計畫法第27條第1項第4款為法令依據，而將系爭土
    地之使用由保護區變更為公共設施用地。若非因系爭工程之
    施作，系爭土地亦非得依都市計畫法之規定由保護區變更為
    公共設施用地，是系爭土地已因系爭工程之興辦而致不能為
    相當之使用。退步言之，被上訴人欲依土地徵收條例第57條
    第1項規定，以設定地上權方式取得系爭土地，經內政部否
    准，被上訴人自行以專案方式依土地徵收條例第57條第1項
    規定取得地上權，顯屬違法。上訴人依內政部土地徵收審議
    委員會專業認定系爭土地使用已受限制，請求被上訴人應依
    法向內政部請求徵收系爭土地，被上訴人則要求上訴人依都
    市計畫法第50條及第51條規定向主管機關申請臨時建築使用
    ，而主管機關則得隨時命為拆除，顯有違誤云云。
五、本院查：觀之本件上訴意旨，上訴人就原審以前開理由駁回
    其於原審之訴，究竟如何不適用法規或適用法規不當，未為
    具體指摘，或具體表明合於當然違背法令之事實，所述者無
    非係就原審取捨證據認定事實之職權行使指為不當，即難認
    為已對原判決之違背法令有具體之指摘，上訴意旨指摘原判
    決違誤，求為廢棄，為不合法，應予駁回。
六、依行政訴訟法第249條第1項前段、第104條、民事訴訟法第
    95條、第78條、第85條第1項前段，裁定如主文。
中    華    民    國    95    年    1    月    19     日
                  第三庭審判長法  官  徐  樹  海
                              法  官  黃  合  文
                              法  官  吳  明  鴻
                              法  官  林  茂  權
                              法  官  鄭  小  康
以  上  正  本  證  明  與  原  本  無  異
中    華    民    國    95    年    1    月    20     日
                              書記官  阮  桂  芬


司法院資訊處製作；財團法人民間司法改革基金會備份。
